最高法院民事判決　　　　　　　　　　　　　　　　八十七年度台上字第六七四號
　　上　訴　人　黃金本
　　　　　　　　陳順和
　　　　　　　　林　土
　　上　訴　人　黃金龍
　　訴訟代理人　李慶雄律師
　　　　　　　　史乃文律師
　　　　　　　　張文雪律師
右當事人間請求履行契約事件，兩造對於中華民國八十五年七月二十九日臺灣高等法
院高雄分院第二審判決（八十四年度上字第二九六號），各自提起上訴，本院判決如
左：
    主  文
原判決除假執行部分外廢棄，發回臺灣高等法院高雄分院。
    理  由
本件上訴人黃金本、陳順和、林土三人（以下稱黃金本三人）主張：對造上訴人黃金
龍於民國八十一年三月三十日與伊簽訂土地合建合約書（以下稱合約書），提供坐落
屏東縣東港鎮○○段二七二之二號，面積二十五坪之土地與伊建屋，約定黃金龍應給
付之費用，土地部分按登記予黃金龍之土地坪數扣除二十五坪後，差額以每坪新臺幣
（以下同）十二萬元計算；建物造價按每坪四萬元，加計管銷費用及成本負擔二成四
五計算。茲房屋建造完畢，並交付使用，黃金龍應給付伊七百零九萬一千七百七十九
元，竟拒絕付款，經伊於八十三年四月十五日催告，仍置之不理等情，求為命黃金龍
如數給付，並加付自八十三年四月十五日起算之法定遲延利息之判決。
上訴人黃金龍則以：伊應給付之房屋及公共設施價款為四百六十七萬八千五百六十一
元，扣除黃金本三人應給付與伊之土地款一百八十九萬六千四百八十元，損害賠償款
一百五十萬元及伊自行施工款十萬零八千元，僅應給付一百十七萬四千零八十一元等
語，資為抗辯。
原審將第一審所為判決，關於命黃金龍給付五百零五萬二千九百二十九元及利息部分
，判予維持，駁回黃金龍之上訴；關於駁回黃金本三人其餘之訴部分，部分廢棄，改
判命黃金龍再給付黃金本三人二萬三千七百三十八元及利息，其餘部分則判予維持，
駁回黃金本三人其餘之上訴，係以：黃金本三人主張前揭事實，業據提出合約書、計
算書、地政稅費明細單、土地所有權狀、存證信函、建築改良物登記謄本為證，黃金
龍對合約書之真正亦不爭執。查合約書第四條約定：「土地部份店舖一棟權狀登記坪
數（含公設），扣除貳拾伍坪為加減計算，每坪單價為壹拾貳萬元計算。」所稱土地
面積應包括公共設施，即法定空地甚明。系爭東港段二七二之二號土地之建蔽率為百
分之五十六，建造地上七層樓房二棟，有屏東縣政府函可按。而黃金龍取得之建物，
係三層樓房，據土地所有權狀記載，一樓店舖面積為七四點一○平方公尺、騎樓二三
點四○平方公尺，折合坪數為二九點四九坪，依建蔽率百分之五十六計算，其法定空
地應為二三點一七坪，合共五二點六六坪，以黃金龍取得三層樓房與所建七層樓房之
比例七與三計算，其建物基地面積應為二二點五七坪，始為公允。較約定之二五坪，
減少二點四三坪，按每坪十二萬元計算，黃金本三人應給付黃金龍二十九萬一千六百
元。又黃金龍取得之房屋一、二、三層樓及騎樓，共二九二點五○平方公尺。該屋之
公共設施總面積為一七三四點四三平方公尺，建物登記總面積則為四○四四點四一平
方公尺，是則黃金龍取得建物應負擔之公共設施比例應為一萬分之七二三，黃金本三
人登記予黃金龍之公共設施為一萬分之八五○，顯不合理。依黃金龍應負擔之公共設
施比例計算，其須負擔之公共設施面積為一二五點四○平方公尺，折算坪數為三七點
九坪。黃金龍有二個車位，黃金本三人對黃金龍抗辯公共設施應扣除車位及車道面積
十點八二坪乙節並不爭執，自應予以扣除，所餘二七點○八坪，始為黃金龍應負擔之
公共設施面積。加上房屋面積八八點四八坪，合計一一五點五六坪，為黃金龍應給付
房屋造價之面積。兩造約定房屋造價每坪四萬元，再加以○點二四五計算之管銷費用
，則每坪造價應為四萬九千八百元。黃金龍應給付之房屋造價共五百七十五萬四千八
百八十八元，另須負擔過戶費用十五萬四千零七十九元，合計應給付房屋價款五百九
十萬八千九百六十七元。兩造主張之計算方式，與上開誠信公平之計算方式不符者，
均不足採。其次，兩造對於黃金龍自行施工部分與追加壁磚工程部分，相互抵銷後，
餘款為四萬零七百元，亦不爭執，且同意由黃金龍應付房屋價款中扣除，自應亦予扣
除。至於黃金龍抗辯：依契約約定，系爭房屋應採用永久鋼筋混凝土建造，樑柱外牆
及隔戶牆，外觀應採用進口高級典磚或二丁掛。詎黃金本三人違約，結構採磚造，隔
戶牆亦磚造，外觀則採台製之三洋石磚，應賠償伊一百五十萬元部分。查系爭房屋結
構、建材品質，均有重大瑕疵，業經臺灣省建築師公會屏東辦事處鑑定無訛，有鑑定
報告書足稽，黃金本三人因而賠償住戶自救委員會幹部五位，每戶五十萬元，其餘住
戶每戶十萬元，亦有兩造不爭執之協議書可按。黃金龍抗辯系爭房屋有瑕疵，並非無
據，以其瑕疵情狀而言，黃金龍比照自救委員會標準，請求賠償每戶五十萬元，亦無
不合。惟黃金龍取得者為一棟三層樓房，以視為一戶，較為合理，黃金龍請求按三戶
計算，尚難准許。綜上，黃金龍應給付黃金本三人房屋款五百九十萬八千九百六十七
元，扣除黃金本三人應返還之土地款二十九萬一千六百元，自行施工及追加工程扣抵
後之餘額四萬零七百元及房屋瑕疵賠償款五十萬元，餘額為五百零七萬六千六百六十
七元。黃金本三人請求黃金龍如數給付並加付自八十三年四月十五日起算之遲延利息
，尚無不合；超過之請求，則屬無據等詞，為其判斷之基礎。
惟查合約書第四條係約定：「土地部份店舖一樓權狀登記坪數（含公設），扣除貳拾
伍坪為加減計算，每坪單價為壹拾貳萬元計算」（見一審卷三二頁）。原審將其記載
之「一樓」誤為「一棟」，而為判決，與卷附資料尚有未合；又一審卷三四、三五頁
記載一樓店舖面積七四點一○平方公尺、騎樓二三點四○平方公尺者為建物改良物所
有權狀，原審誤為土地所有權狀，而將上開建物面積認為土地面積，亦有未合。其本
此而計算之土地價款，自有可議。次查黃金本三人在原審曾主張：公共設施之計算，
除以戶內實坪除以總建坪之比例為標準外，有車位者，尚須加上車位、車道及坡道之
公設面積等語（見原審卷二一七頁正面）。原審率以其認定之計算方式始符誠信，兩
造主張之計算方式，與之不符者，均不足採云云為由，而為不利黃金本三人之判斷，
未詳細說明黃金本三人上開主張不可採取之理由，亦有判決理由不備之違法。再者，
依契約約定，系爭房屋應採用永久鋼筋混凝土建造，樑柱外牆及隔戶牆，外觀應採用
進口高級典磚或二丁掛，事實上，系爭房屋之結構係採磚造，隔戶牆亦磚造，外觀則
採台製之三洋石磚，黃金本三人有違約情事，為原審認定之事實。上開瑕疵致生損害
之大小似應與房屋面積之多少成正比。果爾，黃金龍取得者雖為一棟三層樓房，如其
面積與自救委員會幹部取得之房屋相較，顯有大小之別者，將之視為一戶，命取得與
自救委員會幹部相同之賠償金額，是否有當，亦值斟酌。又合約書記載：「茲查黃金
龍所有……共計貳拾伍坪全數出讓給予大震建設有限公司全權處理建造地上物」等語
，嗣因房屋瑕疵而協議，於協議書主旨亦記載：「茲為大震建設公司承建座落於東港
鎮東和里之觀海大樓，因未按合約施工，致與各承購戶發生糾紛乙案，經雙方協議如
下」等字樣（見一審卷五六頁），黃金本三人主張向黃金龍催告系爭款項之存證信函
更係以大震建設有限公司名義寄發（見一審卷三六頁）。是則黃金龍抗辯：與之訂約
承建房屋者為大震建設有限公司，非黃金本三人，是否全無可採，即值推敲。倘合約
書確係黃金本三人訂定，而非大震建設有限公司訂立，前開以大震建設有限公司名義
寄發之存證信函能否發生催告效力﹖如能發生催告之效力，何時寄達而發生催告效果
﹖尚待澄清。黃金本三人及黃金龍上訴論旨，分別指摘原判決對其不利部分為不當，
求予廢棄，非無理由。
據上論結，本件兩造上訴均為有理由。依民事訴訟法第四百七十七條第一項、第四百
七十八條第一項，判決如主文。
中      華      民      國    八十七    年      三      月    二十七    日
                              最高法院民事第五庭
                                  審判長法官  吳  啟  賓
                                        法官  洪  根  樹
                                        法官  謝  正  勝
                                        法官  劉  福  來
                                        法官  黃  熙  嫣
      右正本證明與原本無異
                                              書  記  官
中      華      民      國    八十七    年      四      月     十四     日
